臺灣高等法院刑事裁定
110年度聲再字第215號
再審聲請人
即受判決人  陳柔澐



上列再審聲請人即受判決人因詐欺等案件，對於本院109年度上
訴字第3947號，中華民國110年1月27日第二審確定判決（起訴案
號：臺灣臺北地方檢察署107年度偵字第17871、20774、21693、
21694號；移送併辦案號：臺灣臺北地方檢察署107年度偵字第22
701、23367、24959、25091、25257、25538、25653、25894號、
108年度偵字第20034號、臺灣士林地方檢察署108年度偵字第170
7號、臺灣新北地方檢察署108年度偵字第6042號；移送併辦：臺
灣臺北地方檢察署109年度偵字第25550號），聲請再審，本院裁
定如下：
    主  文
再審之聲請駁回。 
    理  由
一、按民國109年1月8日修正公布，同月10日施行之刑事訴訟法
    增訂第429條之2前段規定，聲請再審之案件，除顯無必要者
    外，應通知聲請人及其代理人到場，並聽取檢察官及受判決
    人之意見。本院已依法通知再審聲請人即受判決人陳柔澐(
    下稱再審聲請人)到場，並聽取檢察官及再審聲請人之意見(
    本院卷第61至62頁)，合先敘明。
二、再審聲請人因詐欺等案件，經本院109年度上訴字第3974號
    判決判處罪刑確定，為此依刑事訴訟法420條第1項第6款之
    規定聲請再審：
(一)當初由報紙應徵工作，告知是科技公司結果是博奕公司，且
    工作當日才告知，也告知工作性質不違法，傳身分證予「工
    作狂」，LINE中是保團保用的，之後派丁泰源稱說老闆的兒
    子「阿川」來收取履歷表，本人曾問丁泰源是不是「阿川」
    ，丁泰源笑一笑而不回答，自此誤認丁泰源是「阿川」便於
    土城慶利街巷口便利超商(全家)交給丁泰源「阿川」，丁泰
    源便離去，更在200公尺左右撕毀履歷表，並未告知本人及
    許瑞恒，我們在完全被騙的情形下，才去做這份工作，因而
    被利用去提領被害人的款項，我們是去應徵工作，並未加入
    詐騙集團。
(二)「工作狂」自稱老闆及會計，說這份工作不違法，我們應徵
    工作是由便利通報紙上的資訊，我們以前的老闆沒有騙人的
    ，「工作狂」能言善道，我們信以為真的從事工作，以致於
    被利用，我們與丁泰源、周家舜完全不認識，也完全沒互通
    信息，我們絕不是一夥人，檢察官不能看圖說故事，臆測我
    們，我要提出共犯許瑞恒的證詞及LINE對話紀錄，我的工作
    不只要提款，還有依指示將存簿寄給去給客戶，證明我們與
    被害人無冤無仇，是在完全不知情的狀況下去提領，就算有
    過失，也不該判2年，希望能夠再審，以還我們的清白。
三、按刑事訴訟法第420條第1項第6款規定：有罪之判決確定後
    ，因發現新事實或新證據，單獨或與先前之證據綜合判斷，
    足認受有罪判決之人應受無罪、免訴、免刑或輕於原判決所
    認「罪名」之判決者，為受判決人之利益，得聲請再審。又
    同條第3項規定：第1項第3款之新事實或新證據，指判決確
    定前已存在或成立而未及調查斟酌，及判決確定後始存在或
    成立之事實、證據；且該事證本身可單獨或結合先前已經存
    在卷內之各項證據資料，予以綜合判斷觀察，合理相信足以
    動搖原有罪之確定判決，而為受判決人無罪、免訴、免刑或
    輕於原判決所認罪名之判決者，始得聲請再審（最高法院10
    4年度台抗字第203號、第231號裁定意旨參考）。然該所稱
    之新事實或新證據，須確實足以動搖原確定判決所認定之犯
    罪事實，亦即確實性（或明確性、顯著性）要件，且是否符
    合此項要件，其判斷，當受客觀存在之經驗法則、論理法則
    所支配，並非聲請人任憑主觀、片面自作主張，就已完足。
    又聲請再審人所主張之新事實或新證據，若係原判決確定前
    即已存在或成立，且業經原確定判決法院予以調查斟酌，依
    修正後刑事訴訟法第420條第3項之規定，仍非該條第1項所
    稱之新事實或新證據。而上開條文所稱之「證據」，實例上
    有認係指出足以證明所述再審原因存在之證據方法或證據資
    料，供管轄法院調查之謂（最高法院107年度台抗字第169號
    裁定意旨參照）。其中證據方法，乃指得作為證據調查對象
    （即可得利用為證據）而為事實認定之有形材料，如證人（
    如證人某某某）、鑑定、證物、證據書類等，證據資料則指
    調查或根據證據方法所得悉之內容，亦有謂係得作為推理未
    知事實之已知事實等素材，如證人之證言、鑑定人之鑑定意
    見、證物之性質或存在之形態、書證之內容及意義等（最高
    法院108年度台抗字第190號、第798號、第1000號裁定意旨
    參考）。惟苟事實審法院依調查之結果，本於論理法則、經
    驗法則及證據法則，經取捨證據後認定事實者，既對卷附證
    據資料為價值判斷，而對被告不利之證據採酌據為論罪之依
    據，至其餘與前開論罪證據不相容之供述，縱屬對被告有利
    ，仍無證據價值而不採，此係有意不採，並非疏而漏未審酌
    ，尚不得據為聲請再審之理由。又依該條規定聲請再審者，
    指該證據於案情有重要關係且未經審酌者而言，如證據業經
    法院本其自由心證予以取捨及判斷，僅係對此持相異評價，
    即不能以此為由聲請再審，應予辨明。
四、本院之理由：
(一)經查，原確定判決認定再審聲請人有加重詐欺取財、一般洗
    錢罪等犯行，已詳細說明其採證認事的理由，就再審聲請人
    所提各項辯解，亦逐一說明其不可採信之理由，有原確定判
    決書在卷可按（本院卷第33頁至第57頁），其認事用法尚無
    違誤。
(二)再審聲請人徒憑己見而以上開指述作為新事實、新證據之事
    由聲請再審，除附具上開確定判決影本外，且細究其聲請再
    審之原因事實，核與其於事實審法院審理時否認犯罪之辯詞
    大致相符，原確定判決對再審聲請人辯詞何以不足採信，包
    含再審聲請人警詢、偵查自白何以具有任意性，均已依據卷
    內資料予以指駁及說明，此據原確定判決理由欄貳、實體部
    分㈡已就再審聲請人與共犯許瑞恒主觀上何以具有三人以上
    共同犯詐欺取財之不確定故意，詳述其理由；另針對再審聲
    請人於本案再審所為上開誤信「工作狂」所稱公司是經營賭
    博性電玩工作乙節所為置辯，亦經原確定判決理由欄貳、實
    體部分㈡⒊詳述所辯不足採信之理由，另針對再審聲請人所
    犯一般洗錢罪部分，於原確定判決理由欄貳、實體部分㈢以
    再審聲請人之「上開提款及交付之過程甚為隱蔽，且『工作
    狂』不欲被告2人知悉前來取款者為何人，而被告2人均為具
    備通常智識程度及一般社會生活通常經驗之成年人，對於其
    等行為將導致無從或難以追查前揭犯罪所得之結果應可預見
    ，竟均仍執意參與，分擔實行上開行為，是其等均與「工作
    狂」、丁泰元及其等所屬詐騙集團其他成年成員間，有隱匿
    特定犯罪所得去向之洗錢犯罪聯絡及行為分擔之不確定故意
    ，亦屬明確。則被告2人否認此部分犯行，亦無可採。」，
    明確載述認定之依據；末就再審聲請人、共犯許瑞恒雖係基
    於間接故意（不確定故意）而為本案詐欺犯行，其2人與「
    工作狂」所屬詐欺集團成員間之共同正犯關係之建立，復經
    原確定判決說明其認定判斷之理由於理由欄貳、實體部分㈣
    ，載明再審聲請人所犯罪名之證據取捨、事理論斷，俱經原
    確定判決逐一審認，就再審聲請人有利及不利部分，分述其
    採駁之判斷依據，核其論斷，皆為事實審法院職權之適當行
    使，不悖於經驗法則及論理法則，核無違法或不當。
(三)再審聲請人以共犯許瑞恒之證述及LINE對話紀錄為本案聲請
    再審之新證據云云，惟查：
 1、針對共犯許瑞恒之歷次證述，原確定判決已詳為參酌論駁，
    並無再審聲請人所指與卷證資料扞格或未予調查斟酌事實：
    　　
　⑴原確定判決理由欄貳、實體部分㈡⒊已載明「被告許瑞恒於偵
    查中亦供稱：伊不知道伊提領的款項是什麼，伊應徵時，會
    計說伊提領的款項是賭博的錢，因為缺人，所以找人來領，
    伊沒有見過伊交付款項的對象；伊覺得伊是負責領錢，伊不
    管對方是否違法等語（見偵17871卷第222至223頁）；復於
    原審聲羈庭訊問時供稱：伊把手機拿過來直接跟對方講，伊
    說電玩是不是算賭博性的，對方說工作項目就是這樣，會把
    卡給伊，並提醒伊領多少，伊就依照指示領錢跟交付；因為
    對方說會計在現場沒空，沒辦法外出，客人贏錢的時候，就
    打電話給伊說領多少錢，並指定地址，伊再拍照回傳，對方
    告訴伊地址，伊就把錢放在指定的地點的塑膠袋。當初對方
    要伊等測試提款卡，有的測試發現有問題，伊就要陳柔澐用
    手機回傳有問題的提款卡，對方就會要伊等等一下，之後就
    叫伊等把有問題的卡丟去大排水溝。伊覺得好好的1張卡為
    何要丟掉很奇怪等語（見偵17871卷第232至234頁）」，並
    據以推論「可見被告2人對其等工作是否確為賭博產業，多
    所存疑，對其等工作內容之違法性已有預見，是以，被告2
    人雖非明知其等所提領之款項係詐欺集團成員詐騙被害人所
    得，但被告2人主觀上，就其等於如附表『提領之時間、地點
    及金額』欄所示時間、地點，先後提領他人金融機構帳戶內
    之款項，可能係他人詐欺犯罪之不法所得乙節，確實均有所
    預見，卻猶基於縱使該款項係他人詐騙所得，亦不違背其等
    本意，方依『工作狂』之指示予以提領，擔任取款之車手行為
    ，堪認被告2人均有共同參與詐欺取財之不確定故意甚明。
    」，是認原確定判決已就共犯許瑞恒之供述細繹其始末陳述
    ，並闡述其認定再審聲請人具有參與詐欺取財犯行主觀上不
    確定故意之心證推論依據，並無未予調查斟酌情事。
  ⑵另原確定判決復於理由欄貳、實體部分㈣⒈載明「被告許瑞恒
    於警詢時供稱：伊參與之詐騙集團的成員，就是綽號『工作
    狂』之會計，還有集團專門放置提款卡（密碼）給車手提領
    之1名不知名女子，伊和伊女友是擔任提領工作的車手，都
    是用LINE聯繫等語（見偵21693卷第19頁）」，並據共犯許
    瑞恒之上開供承，認再審聲請人就參與本案施用詐術而詐取
    款項之人，除再審聲請人及共犯許瑞恒2人外，至少尚有「
    工作狂」、丁泰元、放置提款卡給車手提領之女子及其等所
    屬詐欺集團成年成員已達三人以上之事實，均已有所認識，
    堪信原確定判決確實已斟酌共犯許瑞恒前後供述，作為認定
    再審聲請人及共犯許瑞恒主觀認知之依憑，並無與卷證資料
    相互矛盾或漏未調查斟酌事實。
 2、針對再審聲請人於訊問時所提出之LINE對話內容，原確定判
    決業於理由欄貳、實體部分㈡⒉中載明「參酌被告陳柔澐與『
    工作狂』、『川』於LINE對話中，『工作狂』、『川』會要求被告
    陳柔澐測試帳戶、丟掉提款卡、拍照回傳，被告陳柔澐亦會
    以訊息及語音通話回報，且傳送多張交易明細表予『工作狂』
    、『川』等情，有原審勘驗筆錄及其附件在卷可查（見原審卷
    三第94、97至109頁），足見被告2人之工作模式為：『工作
    狂』係先指示他人將藏放提款卡之包裹直接交付被告2人或藏
    在某處後，指示被告2人前往領取提款卡，進而提款後，再
    指示被告2人將所領取之款項放置於他處後離去，依此行為
    模式，顯係將單一提款行為刻意多段分工，以隱諱之方式安
    排由不同人進行，又須將立即提領明細回報之情，均與一般
    人提領款項流程相距甚遠，甚且提領完畢後須將卡片丟棄一
    節，亦顯與常情不符。是以，被告2人不僅並未實際前往其
    等所應徵工作之場所面試、到職，且『工作狂』係要求其等先
    於指定之處所拿取提款卡，並持不明之提款卡領得款項後，
    再將款項放置於指定之隱蔽處所，以待其他人收取，然提款
    卡及現金，均係具有財產價值之物，其傳遞、交接之過程，
    自應慎重其事，由雙方當面交付、清點，務求責任分明，此
    不因交接之標的來源是否係賭博所得款項而有所差異，實難
    想像何以須以將現金丟包於隱蔽地點而由他人收取之方式，
    以為傳遞、交接？且依被告2人前述智識程度及一般社會生
    活通常經驗，應可自上開工作內容察覺其等應徵之工作與常
    情有異而預見事涉詐欺等不法情事，業如前述；又財產犯罪
    之領域中，時下最常經傳播媒體廣範報導者，即詐欺集團領
    款車手之犯罪手法，而被告2人密集使用他人金融帳戶之提
    款卡多次提領款項之客觀情狀，核與受僱擔任詐欺集團中領
    款『車手』之工作態樣相吻合，足認被告2人對上開不合乎常
    理之工作內容及條件，已預見係詐欺集團為詐騙後之取款行
    徑，卻仍願意負責出面提領款項之分工，而使該詐欺集團得
    以實際取得不法詐欺款項，堪認被告2人主觀上確有配合『工
    作狂』共同詐欺取財之不確定故意之犯意聯絡，客觀上亦有
    領款及轉交之行為分擔。」等語俱明，本無再審聲請人所指
    未予斟酌之情事；至再審聲請人提出LINE對話紀錄所稱其有
    按對方的指示將存簿寄回給被害人乙節，再審聲請人就此所
    指乃為帳戶存簿之控制支配、掌握運用，辜不論所述是否屬
    實及其所稱帳戶存簿是否與本案相涉，均無解於本案再審聲
    請人分別依「工作狂」指示前往提領原確定判決附表編號1
    至15所示被害人等匯入款項(提領情形詳如附表編號1至15「
    提領之時間、地點及金額」欄所載)後，再依「工作狂」指
    示，到指定附近的地點放置，有時候是保險櫃，就是指置物
    櫃，有時候是花圃比較隱密的花盆裡面，另由「工作狂」派
    業務員前往取款等所涉三人以上共同詐欺取財罪及一般洗錢
    罪等犯罪事實之認定。　　　　
(四)綜上，足認再審聲請人無非係對原確定判決已說明論斷之事
    項及調查評價、判斷之證據，再憑己見為相異評價之主張，
    顯不足以動搖及推翻原確定判決所認定之事實。至再審聲請
    人所稱原確定判決未斟酌共犯許瑞恒於原確定判決審理中辯
    稱各節及LINE對話紀錄中呈現其曾依指示寄回帳戶存簿等情
    ；其中共犯許瑞恒之證稱部分，無非係就原確定判決詳為論
    斷說明之理由及依憑卷內事證綜合判斷所為之採證認事職權
    適法行使，徒憑己意，持相異評價；另所稱之LINE對話紀錄
    中其曾依指示寄回存簿乙節，亦與本案犯罪事實之認定無涉
    ，均詳述如前，其所稱之新證據，無論單獨或結合先前已經
    存在之卷內各項證據資料，予以綜合判斷觀察，並不足以動
    搖原有罪確定判決，與刑事訴訟法第420條第1項第6款所定
    要件不符，至再審聲請人就量刑過重予以爭執，亦非適法之
    再審理由，其再審之聲請為無理由，應予駁回。
據上論斷，依刑事訴訟法第434條第1項，裁定如主文。
中　　華　　民　　國　　110 　年　　5 　　月　　7 　　日
                  刑事第三庭    審判長法　官  張惠立
                                      法  官  張江澤
                                      法  官  劉兆菊
以上正本證明與原本無異。
如不服本裁定，應於裁定送達後10日內向本院提出抗告狀。
                                      書記官  吳芝嘉
中　　華　　民　　國　　110 　年　　5 　　月　　7 　　日